臺灣臺中地方法院民事判決
111年度訴字第2202號
原      告  陳宥銨  
訴訟代理人  陳嘉文律師
被      告  鍾碧珠  


訴訟代理人  黃茂富  
上列當事人間請求確認債權不存在事件，本院於民國111年9月26
日言詞辯論終結，判決如下：
    主      文
確認被告對原告依本院106年度司促字第4482號支付命令所載之
債權不存在。
訴訟費用由被告負擔。
    事實及理由
一、程序事項：按確認法律關係之訴，非原告有即受確認判決之
    法律上利益者，不得提起之，民事訴訟法第247條第1項前段
    定有明文。而所謂即受確認判決之法律上利益，係指法律關
    係之存否不明確，原告主觀上認其在法律上之地位有不安之
    狀態存在，且此種不安之狀態，能以確認判決將之除去者而
    言（最高法院52年台上字第1240號判例意旨參照）。查原告
    主張被告就發票日為民國83年11月30日、面額為新臺幣（下
    同）60萬元、票據號碼AX0000000號、付款人為中國農民銀
    行儲蓄部之支票1紙（下稱系爭支票）並無票據權利存在，
    且系爭支票亦非由原告本人或授權他人所簽發者；惟被告前
    已持系爭支票向本院聲請核發106年度司促字第4482號支付
    命令確定（下稱系爭支付命令），並持以對原告聲請准許強
    制執行在案，可見兩造就被告得否對原告主張系爭支票之票
    據債權已有爭執，此項法律關係之存否即非明確，且原告因
    被告持系爭支付命令聲請對伊之財產為強制執行，認伊法律
    上之地位有受侵害之虞，而此項危險得以對於被告之確認判
    決除去，揆諸前揭判決意旨，原告提起本件確認之訴，即有
    受確認判決之法律上利益。
二、原告主張：被告前以原告曾於83年11月30日簽發系爭支票執
    向其為借款，然經屆期提示卻未獲付款為由，於106年2月13
    日向本院聲請支付命令，嗣經本院核發系爭支付命令，被告
    再於系爭支付命令確定後，持以對原告聲請強制執行，經本
    院民事執行處以中院平111司執果字第91558號執行命令就原
    告之薪資債權為扣押，並查封原告名下之不動產。惟系爭支
    票之發票日為83年11月30日，而被告乃遲至106年2月13日始
    執以向本院聲請核發支付命令，顯已罹於時效，被告之請求
    權當已消滅。又系爭支付命令係於106年5月9日確定，然被
    告卻於111年間始據以聲請對原告為強制執行，顯已逾1年時
    效。再系爭支票之發票日為83年11月30日，然原告自83年11
    月16日即出境至香港，直至91年9月9日始返國，故系爭支票
    顯非原告所簽發，其上發票人之印章並非原告所蓋立，故原
    告並不需對系爭支票負票據責任，兩造間並無該債權債務之
    存在，被告當應就原告確有簽發支票負舉證責任。爰依民事
    訴訟法第521條第3項規定，提起本件訴訟等語。並聲明：請
    求判決如主文第1項所示。
三、被告則以：本件雖已罹於時效，然系爭支票為真正，執票人
    之追索權利仍存在。且依一般社會交易中支票均採遠期簽發
    之習慣，原告係向被告借款並簽發交付系爭支票後方出國，
    系爭支票為真正，基於票據無因性，被告之票據權利當不受
    影響等語，資為抗辯。並聲明：原告之訴駁回。
四、本院得心證之理由：
（一）查原告主張被告於106年2月13日持系爭支票向本院聲請核
      發支付命令，經本院核發系爭支付命令並確定後，再持以
      向本院聲請准予對原告為強制執行，經本院民事執行處以
      中院平111司執果字第91558號執行命令就原告之薪資債權
      為扣押，並查封原告名下之不動產等情，有原告所提106
      年2月13日支付命令聲請狀、系爭支付命令、本院民事執
      行處111年7月22日中院平111司執果字第91558號執行命令
      及111年7月14日函等在卷可稽（見本院卷第23至第36頁）
      ，是原告主張之上開事實，堪先認定為真。
（二）至原告主張伊本名陳木煙，於83年11月16日即出境至香港
      ，並未於83年11月30日簽發系爭支票，且系爭支票業已罹
      於時效等情，則為被告所否認，並以前詞置辯。按當事人
      主張有利於己之事實者，就其事實有舉證之責任，民事訴
      訟法第277條定有明文。而在票據上簽名者，依票上所載
      文義負責，票據法第5條亦定有明文，惟票據債務人應依
      票據文義負責，以該債務人在票據上簽名或蓋章為前提（
      最高法院65年度台上字第2030號判決意旨參照）。又本票
      本身是否真實，即是否為發票人所作成，應由執票人負證
      明之責，故發票人主張本票係偽造，對執票人提起確認本
      票係偽造或本票債權不存在之訴者，應由執票人就本票為
      真正之事實，先負舉證責任（最高法院100年度台簡抗字
      第19號裁定意旨參照）。次按印章由自己蓋用，或由有權
      使用之人蓋用為常態，由無權使用之人蓋用為變態，故主
      張變態事實之當事人，應就此負舉證責任（最高法院74年
      度台上字第2143號判決參照）。末按發票人所發遠期支票
      ，如執票人按照票載日期或於票載日期以後為付款之提示
      者，則票載日期當然為發票日，不得於票據以外，以當事
      人所證明之實際發票日期為發票日（最高法院52年度台上
      字第2365號民事判決參照）。經查，系爭支票上之發票人
      為馨久企業行及陳木煙，且支票上有馨久企業行及陳木煙
      之用印，並經被告當庭提出系爭支票之原本核對確與影本
      無誤（見本院卷第68頁、第73頁），且系爭支票經被告於
      83年11月30日為付款提示後，乃遭以存款不足為由而退票
      ，亦有被告所提臺北市票據交換所存款不足退票單1紙在
      卷可參（見本院卷第73至74頁），足見被告主張系爭支票
      上之發票人印鑑章均屬真正，並無遭他人偽造簽發之情而
      屬有效票據，原告所簽發者乃為遠期支票等語，當可採信
      。承上，若原告猶仍主張系爭支票上之印章係遭他人盜蓋
      而偽造者，則對於該印章有遭他人盜用之變態事實，即應
      由原告負舉證責任。而查，原告雖以系爭支票所載發票日
      當時，伊已未在境內，而否認伊有簽發系爭支票之情，並
      提出伊入出國日期證明書為證（見本院卷第37頁）；惟則
      ，簽發遠期支票既屬商業交易上之常態，是原告縱於系爭
      支票之發票日當時確非在境內無訛，然仍可能事先簽立發
      票日在後之票據，復原告亦未能積極舉證伊主張系爭支票
      之印章係遭他人盜蓋者等情為真，依上開說明，堪認被告
      辯稱系爭支票係原告本人所簽發交付者，而屬有效票據等
      語，應屬可採。
（三）按票據上之權利，對支票發票人自發票日起算，1年間不
      行使，因時效而消滅；支票之執票人，對前手之追索權，
      4個月間不行使，因時效而消滅；其免除作成拒絕證書者
      ，匯票、本票自到期日起算；支票自提示日起算，票據法
      第22條第1項、第2項定有明文。經查，系爭支票之發票日
      為83年11月30日，依上開規定，當自該日起算1年至84年1
      1月30日止，被告若未行使票據上權利，其票據上之請求
      權即因時效完成而消滅。查被告於83年11月30日已就系爭
      票據為提示而遭以存款不足為由退票，已如前述，然其迨
      至106年2月13日始具狀向本院聲請核發支付命令並告確定
      ，且繼而持以對原告聲請強制執行，則其聲請核發支付命
      令及強制執行之際，業已逾系爭支票發票日83年11月30日
      達20年有餘，依前揭說明，堪認被告就系爭支票對原告之
      票據給付請求權因時效期間之經過，而已歸於消滅，容無
      疑義。至被告雖抗辯其執票人之追索權仍存在；惟系爭票
      據乃於83年11月30日業經提示而未獲付款，已如前述，則
      被告於106年2月13日具狀向本院聲請支付命令確定，並持
      以對原告聲請強制執行時，亦已距系爭支票提示日83年11
      月30日逾4個月，依上開規定，其追索權亦因罹於時效而
      消滅甚明。
五、綜上所述，被告就系爭支票之票據債權業已因罹於時效而消
    滅，既經本院審認如前，則原告請求確認被告對原告依本院
    106年度司促字第4482號支付命令所載之債權不存在，為有
    理由，應予准許。
六、本件事證已臻明確，兩造其餘攻擊或防禦方法，於判決結果
    不生影響，爰不逐一論述，附此敘明。 　　　　
七、訴訟費用負擔之依據：民事訴訟法第78條。　　
中　　華　　民　　國　　111 　年　　10　　月　　21　　日
                  民事第五庭  法  官  許惠瑜
以上正本係照原本作成。　　　　　　　　　
如對判決上訴，應於判決送達後20日內向本院提出上訴狀（須附
繕本）。如委任律師提起上訴者，應一併繳納上訴審裁判費。　
中　　華　　民　　國　　111 　年　　10　　月　　21　　日
                              書記官　高偉庭